【裁判字號】    94,重上,18
【裁判日期】    950530
【裁判案由】    損害賠償
【裁判全文】
臺灣高等法院高雄分院民事判決          94年度重上字第18號
上  訴  人  丙○○
            乙○○
            甲○○
上三人共同
訴訟代理人  景熙焱律師
被 上訴 人  丁○○
            戊○○
共     同
訴訟代理人  謝國允律師
上列當事人間請求損害賠償事件，上訴人對於民國94年1月31日
臺灣高雄地方法院92年度重訴字第740 號第一審判決提起上訴，
本院於95年5月24日言詞辯論終結，判決如下：
    主  文
原判決關於命上訴人連帶給付超過「戊○○新台幣伍拾捌萬玖仟
貳佰捌拾捌元、丁○○新台幣貳拾伍萬元，及均自民國九十二年
八月二十九日起至清償日止，按週年利率百分之五計算之利息」
部分，及該部分假執行之宣告，暨訴訟費用（確定部分除外）之
裁判，均廢棄。
上開廢棄部分，被上訴人在第一審之訴駁回。
其他上訴駁回。
第一審（確定部分除外）、第二審訴訟費用由上訴人連帶負擔五
分之一，餘由被上訴人負擔。
    事實及理由
一、本件被上訴人起訴主張：上訴人丙○○於91年12月26日凌晨
    3 時40分許，駕駛車牌ＪＲＲ—398 號重型機車搭載被上訴
    人之女譚嘉茵出遊，沿高雄市○○區○○路由西往東方向行
    駛在慢車道上，途經德民路400 巷口東三十公尺彎道處，因
    超速不慎撞及快慢車道間之分隔島及路樹，致人車倒地後，
    附載之譚嘉茵因身體受有多處外傷及出血性休克等傷害，經
    送醫後延至同日12時30分許不治死亡。上訴人丙○○為上開
    侵權行為時年僅19歲，上訴人乙○○、甲○○係丙○○之父
    母，應連帶負賠償責任。被上訴人戊○○、丁○○為譚嘉茵
    之父、母，戊○○為處理譚嘉茵之喪葬事，支出殯葬費用新
    台幣（下同）183,288 元、交通費用156,000 元；另戊○○
    、丁○○可一次請求扶養費分別為1,533,121 元、5,155,15
    2 元；又戊○○、丁○○突遭喪女之痛，亦可請求精神慰藉
    金分別為4,000,000 元、6,000,000 元。爰依我國民法侵權
    行為之規定，求為判決(一)上訴人應連帶給付被上訴人戊○○
    5,872,489 元、丁○○11,155,152元，及均自起訴狀繕本送
    達最後一位上訴人翌日即92年8 月29日起至清償日止，按週
    年利率百分之5 計算之利息。(二)願供擔保請准宣告假執行。
二、上訴人則以：上訴人丙○○於91年12月26日凌晨3 時40分許
    ，駕駛車牌號碼ＪＲＲ─398 號重型機車，附載譚嘉茵沿高
    雄市○○區○○路由西往東方向行駛，均在慢車道上行駛，
    因清晨視線不佳，故車速僅三十多公里，至轉彎道確有減速
    慢行，並已告知坐後座之譚嘉茵坐穩並繫緊安全帽扣環，已
    盡「道路交通安全規則」第88條所定通知譚嘉茵應帶安全帽
    及不得側坐之注意義務，被上訴人之女譚嘉茵沒有注意自身
    安全，自甘冒險而坐上高危險之車，故損害之發生不能全部
    歸責於丙○○，譚嘉茵對於損害之發生與有過失，應自負一
    半之責。上訴人乙○○、甲○○雖為上訴人丙○○法定代理
    人，但已加以相當之監督從未疏懈，且本件交通事故之發生
    純屬意外，上訴人乙○○、甲○○縱加以相當之監督，仍難
    免發生損害，是依民法第187 條第2 項規定，上訴人乙○○
    、甲○○均不負損害賠償責任。又在香港，子女對父母沒有
    扶養義務，且被上訴人非不能維持生活，故不能請求扶養費
    。其請求之精神慰藉金亦過高。另本件車禍發生後，上訴人
    已賠償被上訴人1,100,000 元，而且被上訴人已經領取強制
    汽車責任保險金1,400,000 元，應予扣除等語，資為抗辯。
三、原審判決上訴人應連帶給付被上訴人戊○○2,594,597 元（
    即殯葬費183,288 元加交通費156,000 元加扶養費1,505,30
    9 元加精神慰藉金2,000,000 元合計3,844,597 元，扣除已
    受償之1,250,000 元）、連帶給付被上訴人丁○○4,754,85
    5 元（即扶養費4,004,855 元加精神慰藉金2,000,000 元合
    計6,004,855 元，扣除已受償之1,250,000 元），及均自民
    國92年8 月29日起至清償日止，按週年利率百分之五計算之
    利息。並就被上訴人勝訴部分，分別為兩造供擔保後，得假
    執行、免為假執行之宣告。而駁回被上訴人其餘之訴及其餘
    假執行之聲請。
    上訴人對其敗訴部分全部不服，上訴聲明求為判決：(一)原判
    決不利於上訴人部分廢棄。(二)廢棄部分，被上訴人在第一審
    之訴駁回。
    被上訴人則聲明：上訴駁回。
    （原審判決被上訴人敗訴部分，未據被上訴人聲明不服，該
    部分已確定。）
四、兩造不爭執之事項如下，並有澳門特別行政區政府民事登記
    局出生記錄影本、行政院大陸委員會香港事務局94年9 月7
    日港局綜字第0654號函、戶籍謄本、上訴人之各類所得資料
    清單、歸戶財產查詢清單、及經本院調取之台灣高雄地方法
    院92年交易字第142 號丙○○過失致死案卷等附卷可稽，堪
    予採信。
  (一)上訴人丙○○於91年12月26日凌晨3 時40分許，駕駛ＪＲＲ
    ─398 號重型機車搭載被上訴人之女譚嘉茵，沿高雄市○○
    區○○路慢車道由西往東方向行駛，途經德民路400 巷口東
    30公尺彎道處，因丙○○駕駛過失，不慎撞到該處之分隔島
    及路樹，致人車倒地，附載之譚嘉茵身體受有多處外傷及出
    血性休克等傷害，經送醫後延至同日12時30分許不治死亡。
    上訴人丙○○因上開行為所犯過失致人於死罪行，經原審判
    處有期徒刑七月，緩刑三年確定，其係73年3 月10日出生，
    為上開過失侵權行為時係限制行為能力人，且有識別能力，
    上訴人乙○○、甲○○係丙○○之父母。
  (二)被上訴人戊○○支出譚嘉茵之殯葬費183,288 元及處理喪葬
    而往還香港、臺灣之交通費156,000 元。
  (三)譚嘉茵係72年8 月25日出生，是被上訴人之女，被上訴人現
    均居住在香港地區華富村華翠樓524 室。被上訴人丁○○結
    婚之前居住在澳門。被上訴人除了生有譚嘉茵外，尚有一子
    譚志剛（民國70年3 月20日出生）。
  (四)被上訴人因本件交通事故已領取強制汽車責任保險金1,400,
    000 元，並受償上訴人給付1,100,000 元，合計已受償2,50
    0,00 0元即每人受償1,250,000 元。
  (五)依香港法律規定，子女對父母並無扶養義務。
  (六)戊○○目前無業，小學畢業，靠太太即丁○○賣菜賺錢維生
    ，平時經濟需靠親友接濟，無不動產。手部患有無法控制的
    疾病。
  (七)丁○○目前以賣菜維生，每日賺取港幣二、三百元，無不動
    產。小學三年肄業。
  (八)丙○○目前為大學生，無職業，無不動產，93年在補習班有
    打工薪資所得17,625元。
  (九)乙○○高工畢業，原在大陸地區工作，月收入二至三萬元，
    無不動產。現已無業。93年有股利所得6,220 元，投資47,2
    40元。
  (十)甲○○專科畢業，為公司會計部主管（保險公司經理），有
    土地及房屋各一筆，設定抵押借貸840 萬元，另有汽車一輛
    ，91、93年度綜合所得分別為1,632,550 元、2,110,882 元
    ，及93年投資二筆分別為38,870 元、16,840 元。
五、兩造爭執之事項為：
  (一)被上訴人之女譚嘉茵對本件損害之發生有無與有過失？
  (二)被上訴人可否請求扶養費之損害？
  (三)原審判決被上訴人各可請求慰藉金2,000,000 元是否過高？
  (四)上訴人乙○○、甲○○對丙○○之監督有無疏懈，或縱加以
    相當之監督，仍不免發生本件之損害？
六、按民事事件，涉及香港或澳門者，類推適用涉外民事法律適
    用法。又關於由侵權行為而生之債，依侵權行為地法。但中
    華民國法律不認為侵權行為者，不適用之。侵權行為之損害
    賠償及其他處分之請求，以中華民國法律認許者為限。又扶
    養之義務，依扶養義務人之本國法。香港澳門關係條例第38
    條前段、涉外民事法律適用法第9 條、第21條分別定有明文
    。本件被上訴人均是香港之居民，且是關於由侵權行為而生
    之債，故本件應依我國法審判。又按因過失不法侵害他人之
    權利者，負損害賠償責任。又無行為能力人或限制行為能力
    人，不法侵害他人之權利者，以行為時有識別能力為限，與
    其法定代理人連帶負損害賠償責任。又不法侵害他人致死者
    ，對於支出醫療及增加生活上需要之費用或殯葬費之人，亦
    應負損害賠償責任；被害人對於第三人負有法定扶養義務者
    ，加害人對於該第三人亦應負損害賠償責任。又不法侵害他
    人致死者，被害人之父、母、子、女及配偶，雖非財產上之
    損害，亦得請求賠償相當金額。民法第184 條第1 項前段、
    第187 條第1 項前段、第192 條第1 、2 項、第194 條分別
    定有明文。本件被上訴人主張上訴人丙○○過失侵害被上訴
    人之女譚嘉茵致死，為上訴人所不爭，已如前述，故被上訴
    人依我國法請求侵權行為損害賠償，即屬有据，茲將被上訴
    人之損害及得請求之金額詳述如下：
  (一)關於被上訴人戊○○支出譚嘉茵之殯葬費183,288 元及處理
    喪葬而往還香港、臺灣之交通費156,000 元，為上訴人所不
    爭，已如前述，被上訴人戊○○有此部分損害，堪予認定。
  (二)關於被上訴人可否請求扶養費之損害部分，經查：
    依我國民法第192 條第2 項規定，不法侵害他人致死者，被
    害人對於第三人負有法定扶養義務時，加害人對於該第三人
    始應負損害賠償責任。若被害人對於第三人並未負有法定扶
    養義務，加害人對於該第三人自不負損害賠償責任。而涉外
    民事法律適用法第21條規定「扶養之義務，依扶養義務人之
    本國法」，本件扶養義務人係譚嘉茵，譚嘉茵係香港居民，
    其本國法即香港法律，而依香港法律規定，子女對父母並無
    扶養義務，為兩造所不爭，並有我國行政院大陸委員會香港
    事務局94年9 月7 日港局綜字第0654號函附卷可稽，已如前
    述，故被害人譚嘉茵對被上訴人並無扶養之義務，被上訴人
    依我國民法第192 條第2 項規定，請求上訴人賠償扶養費之
    損害，即不應准許。又我國民法親屬編關於直系血親相互間
    之扶養義務，僅適用於我國國民，於非我國國民間並非當然
    適用，而我國民法債編侵權行為之規定，並無關於非我國國
    民間之扶養義務之規定，自應適用上開涉外民事法律適用法
    第21條之規定，因此譚嘉茵對被上訴人並無扶養義務之認定
    ，係適用侵權行為地法即我國法之結果，上訴人主張應依我
    國民法親屬編之規定，認譚嘉茵對被上訴人有扶養義務云云
    ，自不足採。
  (三)關於原審判決被上訴人各可請求慰藉金2,000,000 元是否過
    高部分，經查：
    被上訴人戊○○、丁○○係被害人譚嘉茵之父、母，其等因
    丙○○之過失致被害人譚嘉茵死亡，精神遭受痛苦，有非財
    產上之損害，堪予認定。按精神慰藉金之數額，須斟酌雙方
    身分資力與加害程度，及其他各種情形核定相當之數額（最
    高法院51年台上字第223 號判例參照）。查被上訴人戊○○
    目前無業，小學畢業，靠太太即丁○○賣菜賺錢維生，平時
    經濟需靠親友接濟，無不動產，手部患有無法控制的疾病。
    丁○○目前以賣菜維生，每日賺取港幣二、三百元，無不動
    產，小學三年肄業。二人均居住於香港。上訴人丙○○目前
    為大學生，無職業，無不動產，93年在補習班有打工薪資所
    得17,625元。乙○○高工畢業，原在大陸地區工作，月收入
    二至三萬元，無不動產，現已無業，93年有股利所得6,220
    元，投資47,240元。甲○○專科畢業，為公司會計部主管（
    保險公司經理），有土地及房屋各一筆，設定抵押借貸840
    萬元，另有汽車一輛，91、93年度綜合所得分別為1,632,55
    0 元、2,110,882 元，及93年投資二筆分別為38,870元、16
    ,840 元 ，為兩造所不爭，並有上訴人之各類所得資料清單
    、歸戶財產查詢清單附卷可稽。本院審酌兩造上開身分資力
    ，及本件係上訴人丙○○騎乘機車附載被害人譚嘉茵出遊，
    一時不慎肇事，及上訴人於事發後，除保險給付外，已先行
    支付1,100,000 元予被上訴人等情，認被上訴人各請求之慰
    藉金以1,500,000 元為適當，逾此範圍所為請求，應予駁回
    。
  (四)關於上訴人乙○○、甲○○對丙○○之監督有無疏懈，或縱
    加以相當之監督，仍不免發生本件之損害部分，經查：按法
    定代理人主張對於無行為能力人或限制行為能力人之監督並
    未疏懈，或有縱加以相當之監督，仍不免發生損害之情事時
    ，應由法定代理人負舉證責任。本件上訴人乙○○、甲○○
    主張其等對丙○○之監督並未疏懈，或縱加以相當之監督，
    仍不免發生本件之損害，並未舉證以實其說，自不足採，上
    訴人丙○○係73年3 月10日出生，為上開過失侵權行為時係
    限制行為能力人，且有識別能力，上訴人乙○○、甲○○係
    丙○○之父母等情，已如前述，故上訴人乙○○、甲○○依
    上開規定自應與丙○○，連帶負賠償責任。
  (五)關於被上訴人之女譚嘉茵對本件損害之發生有無與有過失部
    分，經查：本件車禍損害之發生純粹是上訴人丙○○駕駛機
    車之過失行為所致，與譚嘉茵坐機車無關。上訴人未舉證證
    明譚嘉茵坐機車有何影響丙○○駕駛之行為，其主張被上訴
    人之女譚嘉茵與有過失，不足採取。
七、綜上所述，被上訴人戊○○之損害額為殯葬費183,288 元、
    處理喪葬之交通費156,000 元、及慰藉金1,500,000 元，合
    計1,839,288 元；被上訴人丁○○之損害額為慰藉金1,500,
    000 元，惟被上訴人已各受償1,250,000 元，已如前述，則
    被上訴人戊○○、丁○○依上開規定，各請求上訴人連帶給
    付589,288 元、250,000 元及均自起訴狀繕本最後送達上訴
    人之翌日即92年8 月29日起至清償日止，按週年利率百分之
    5 計算之利息，即有理由，應予准許；逾此部分之請求為無
    理由，應予駁回。原審就被上訴人請求應准許部分，為其勝
    訴判決，尚無不合。上訴意旨指摘原判決此部分不當，求予
    廢棄改判，為無理由，應駁回此部分之上訴。至原審判命上
    訴人給付逾上開應准許部分，即有不合，上訴意旨指摘原判
    決此部分不當，求予廢棄改判，為有理由，應由本院就該部
    分廢棄，改判駁回被上訴人該部分之訴。
八、兩造其餘攻防方法或與爭點無涉、或與上述結論不生影響，
    無予審究及逐一論述之必要，附此敘明。
據上論結，本件上訴為一部有理由，一部無理由，依民事訴訟法
第449 條第1 項、第450 條、第85條第1 項前段、第2 項、第79
條，判決如主文。
中    華    民    國    95    年    5     月    30    日
                            民事第三庭
                                審判長法官 張國彬
                                法      官 吳登輝
                                法      官 簡色嬌
以上正本證明與原本無異。
上訴人不得上訴。
被上訴人如對本判決上訴，須於判決送達後20日內向本院提出上
訴狀，其未表明上訴理由者，應於上訴後20日內向本院提出上訴
理由書（均須按他造當事人之人數附繕本）。上訴時應提出委任
律師或具有律師資格之人之委任狀，並依附註條文規定辦理。
中    華    民    國    95    年    5     月    30    日
                                書  記  官 陳靖華
附註：
民事訴訟法第466 條之1 ：對於第二審判決上訴，上訴人應委任
律師為訴訟代理人，但上訴人或其法定代理人具有律師資格者，
不在此限。
上訴人之配偶、三親等內之血親、二親等內之姻親，或上訴人為
法人、中央或地方機關時，其所屬專任人員具有律師資格並經法
院認適當者，亦得為第三審訴訟代理人。
第1項 但書及第2 項情形，應於提起上訴或委任時釋明之。


司法院資訊處製作；財團法人民間司法改革基金會備份。
